【裁判字號】    89,訴,386
【裁判日期】    891103
【裁判案由】    偽造文書等
【裁判全文】
台灣基隆地方法院刑事判決                          八十九年度訴字第三八六號
    公  訴  人  台灣基隆地方法院檢察署檢察官
    被      告  乙○○
              （即丙○○
右列被告因偽造文書等案件，經檢察官提起公訴（八十九年度偵緝字第一二七號），
本院判決如左：
    主      文
乙○○共同行使偽造私文書，足以生損害於他人，累犯，處有期徒刑柒月。
八十九年三月十日十九時五十分在基隆市○○街十四號「順利銀樓」之消費信用卡簽
帳單第一聯全部及在第二聯、第三聯所偽造之「甲○○」署押各壹枚均沒收。
    理      由
一、乙○○（原名丙○○，八十八年八月五日改名）曾於民國八十年九月間，因違反
    麻醉藥品管理條例案件，經台灣高等法院判處有期徒刑五年二月確定，經執行後
    假釋出獄。又於八十四年九月間，因違反同條例案件，經台灣台北地方法院判處
    有期徒刑四月確定。前案假釋經撤銷後，應執行其殘刑二年四月六日。兩案接續
    執行，於八十七年十月二十二日，因縮短刑期而執行完畢。詎其復與丁○○（業
    經本院於八十九年六月十五日，以八十九年度訴字第三一六號案件而判決有罪確
    定）基於犯意之聯絡，共同意圖為自己不法之所有，於八十九年三月十日晚間七
    時五十五分許，明知丁○○所持有「甲○○」之國民身分證及中國信託公司信用
    卡各一張，係竊盜而來，竟為幫忙掩飾起見，隨同丁○○前往基隆市○○街十四
    號戊○○所經營之「順利銀樓」，由其持該身分證及信用卡，假冒甲○○，向該
    銀樓以刷卡消費方式而換取現金（以購買金戒指及金塊各一而又賣回銀樓為名）
    ，並在信用卡一式二聯之簽帳單上，偽簽「甲○○」之署押，以確認消費金額，
    再提出行使而交還該銀樓，使該銀樓如數交付現金新台幣（下同）一萬四千元，
    並使該公司誤認係持卡人甲○○本人所消費，而代墊該銀樓之該消費款項，丁○○取得一萬元，乙○○則取得四千元，足生損害於甲○○及中國信託公司。嗣因
    丁○○案發，經警查悉上情。
二、案經台北縣警察局瑞芳分局報請台灣基隆地方法院檢察署檢察官偵查起訴。
    理      由
一、訊據被告乙○○對於右揭刷卡並簽名等事實固坦承不諱，惟矢口否認其有行使偽
    造文書及詐欺取財之犯行，辯稱：丁○○謂該信用卡係其姊所有，因係女姓姓名
    ，故請其代為簽名，其不知該信用卡是竊盜而來等語。惟查：丁○○明白告知該
    信用卡係竊盜而來，再請被告代簽甲○○之姓名等情，迭據共同被告丁○○於警
    訊及本院審理中供承甚明，核與證人即該銀樓負責人戊○○所述情節節相符，並
    有偽造「甲○○」署押之信用卡簽帳單影本一紙及自「順利銀樓」監視錄影帶翻
    拍之相片一張在卷可稽。被告持甲○○之身分證，冒簽甲○○之姓名，使共犯丁○○得以取得一萬四千元，其並從中分得四千元，謂其不知該信用卡係竊盜而來
    ，其誰能信？所辯不過避重就輕之詞，不足採信，其犯行洵堪認定。
二、核被告所為，係犯刑法第二百十六條、第二百十條之行使偽造私文書罪及第三百
    三十九條第一項之詐欺取財罪。按特約商店僅有確認信用卡之有效性與簽名同一
    性之義務，對於持卡人之有無支付能力，並無調查義務；縱持卡人無支付能力，
    仍得經由發卡銀行而受領價金，亦即關於持卡人欠缺支付能力之危險，係由發卡
    銀行負擔。特約商店於交易過程中，並非行為人欺罔之對象，故非本案之被害人
    。申言之，被告施用詐術，使發卡銀行誤為持卡人所消費，而取得由發卡銀行代
    向特約商店償付債務之利益，被告因而詐得在各該特約商店免付消費款之財產上
    不法利益。因此，被告對中國信託銀行原係詐欺得利，並非詐欺取財。惟本案較
    為特殊，被告並非真正刷卡消費，而係刷卡而換取現金，是故屬於詐欺取財，並
    非詐欺得利。其次，被告在簽帳單上偽造「甲○○」署押之行為，係偽造簽帳單
    之部分行為，不另論以偽造署押罪。其偽造他人名義之簽帳單進而行使，偽造之
    低度行為應為行使之高度行為所吸收，不再論以偽造私文書罪。惟對於一式三聯
    之可複寫簽帳單，被告以一行為同時偽造三個相同署押，仍為單純一罪，不生想
    像競合之問題。復次，被告與丁○○之間，有犯意之聯絡及行為之分擔，皆為共
    同正犯。二罪之間，有方法、結果之牽連關係，應從一重之行使偽造私文書罪處
    斷。被告前曾受前述有期徒刑之執行，有本院被告全國前案紀錄表及台灣高等法
    院檢察署刑案記錄簡覆表在卷可按；其於有期徒刑執行完畢，五年以內再犯有期
    徒刑以上之本罪，為累犯，應予加重其刑。
三、刑事立法上之「法益原則」要求任何行為要加以犯罪化，必因其法益受到侵害或
    危險。蓋刑事立法之核心，在於其所保護之法益。刑法之任務，在於法益之保護
    。無法益保護，無刑法可言；亦即無法益受到侵害或危險，則無施以刑罰之必要
    。行為如未造成「法益侵害」或「法益危險」，則無將之犯罪化之必要。在法益
    侵害，為「實害犯」；在法益危險，為「危險犯」。再者，法益本身依其價值評
    價之強度，而呈現法益位階。生命、身體、自由、名譽、財產五者，按其順序，
    而高低位階化。生命法益最高，其次身體法益，其次自由法益，其次名譽法益，
    而財產法益最低。此五種傳統法益，稱之為「個人法益」。在個人法益以外之「
    一般法益」、「團體法益」或「整體法益」，亦必須其與個人法益具有關連性者
    ，始得為刑法所保護之一般法益。所謂危險犯，亦即行為人之行為造成法益危險
    ，尚未至法益侵害，亦立法予以犯罪化。以最高位階之生命法益言之，刑法之有
    預備殺人罪、預備放火罪、預備強盜罪、預備擄人勒贖罪，均因其行為已造成生
    命法益之危險；否則，各該罪即無設預備犯之必要。如係單純身體、自由、名譽
    、財產之法益危險行為，則未曾設預備犯而加以犯罪化。偽造、變造文書各罪，
    傳統法益論者認為侵害社會法益，惟新法益論者認為社會法益抽象而難以理解，
    故依一般法益之觀點加以審查，以察其與個人法益有何關連性。單純偽造或變造
    文書，並不足以對個人法益造成任何侵害，亦即單純偽造或變造之行為並無法益
    危險存在。例如本件偽造簽帳單如不行使，尚不足以造成任何法益侵害。因此，
    單純偽造或變造文書之行為，而予以犯罪化，欠缺合理性，並不足取。其次，偽
    造或變造後進而行使之行為，論者推衍所及者，或為詐財，或為騙色，可能對於
    他人之身體、自由、名譽或財產造成侵害，屬於身體、自由、名譽及財產法益之
    實害犯。其犯罪化之立法尚屬合理。然則，依司法實務經驗觀之，偽造文書經常
    伴隨其他犯罪如詐欺等，常屬其他犯罪之方法行為；依其他犯罪而論處，已足以
    達成法益保護之目的，則行使偽造文書各罪之除罪化，似可加以考慮。綜上，本
    案之詐欺取財之行為，係侵害財產法益，屬於財產之實害犯；其行使偽造私文書
    ，係侵害名譽法益及財產法益，屬於名譽及財產法益之實害犯。復次，罪刑相當
    原則要求法官在量刑時，應依法益之位階，重所當重，輕所當輕，必使罪得其刑
    而刑當其罪；不得重罪而輕判，或輕罪而重判；期使責任與刑罰得以相適應，而
    具有相當性。地藏十輪經（第三卷）云：「若犯重罪，應重治罰；若犯中罪，應
    中治罰；若犯輕罪，應輕治罰；令其慚愧，懺悔所犯。」其此之謂也！為此，本
    院審酌被告之品行、生活狀況、智識程度、犯罪之動機、目的、犯罪所生之危害
    、犯罪後之態度等一切情狀後，認為量處如主文第一項所示之自由刑，可使其罪
    刑相當，爰宣告之，以示儆懲。
四、偽造如主文所示一式三聯之「甲○○」簽帳單一份，雖未扣案，不能證明業已滅
    失，均係供犯罪所用之物；其第一聯已交付持卡人即被告保管，而為被告所有，
    應予宣告沒收；其第二聯、第三聯分別由特約商店、發卡銀行保管，並非被告所
    有，固不能宣告沒收；惟其上所偽造「甲○○」之署押各一枚，不問屬於犯人與
    否，仍應宣告沒收。
五、據上論斷，應依刑事訴訟法第二百九十九條第一項前段、刑法第二十八條、第二
    百十六條、第二百十條、第三百三十九條第一項、第五十五條、第四十七條、第
    二百十九條、第三十八條第一項第二款、罰金罰鍰提高標準條例第一條前段判決
    如主文。
本案經檢察官周慶華到庭執行職務
中      華      民      國    八十九    年      十一    月      三      日
      台灣基隆地方法院刑事庭
                                        法  官  陳  志  祥
右正本證明與原本無異。
如不服本判決，應於送達後十日內，向本院提出上訴狀。
中      華      民      國    八十九    年      十一    月      九      日
                                        書記官  陸  清  敏
附錄：
刑法第二百十六條：
行使第二百十條至第二百十五條之文書者，依偽造、變造文書或登載不實事項或登載
不實事項之規定處斷。
刑法第二百十條：
偽造、變造私文書，足以生損害於公眾或他人者，處五年以下有期徒刑。
刑法第三百三十九條第一項、第二項：
意圖為自己或第三人不法之所有，以詐術使人將本人或第三人之物交付者，處五年以
下有期徒刑、拘役或科或併科一千百元以下罰金。
以前項方法得財產上不法之利益或使第三人得之者，亦同。
（罰金已依罰金罰鍰提高標準條例提高為十倍）


司法院資訊處製作；財團法人民間司法改革基金會備份。
